臺灣臺東地方法院刑事判決　　　　　　　 100年度訴字第82號
公　訴　人　臺灣臺東地方法院檢察署檢察官
被　　　告　吳建忠
上列被告因違反森林法等案件，經檢察官提起公訴（100年度偵
字第343號），被告於準備程序中為有罪之陳述，經本院合議庭
裁定以簡式審判程序審理，判決如下：
    主  文
吳建忠竊盜，累犯，處有期徒刑肆月。扣案之鑰匙壹支沒收；又
為搬運贓物，使用車輛，竊取森林主產物，累犯，處有期徒刑玖
月，併科罰金新臺幣萬壹仟肆佰貳拾貳元，罰金如易服勞役，
以新臺幣壹仟元折算壹日。應執行有期徒刑壹年，併科罰金新臺
幣萬壹仟肆佰貳拾貳元，罰金如易服勞役，以新臺幣壹仟元折
算壹日。扣案之鑰匙壹支沒收。
    犯罪事實
一、吳建忠曾於民國94年間因侵占案件，經本院以94年度東簡字
    第221號判決判處有期徒刑4月確定，又於94年間因違反槍砲
    刀械管制條例等案件，經本院以94年度訴字第177號判決各
    判處有期徒刑6月、4月、4月、4月，應執行有期徒刑1年4月
    確定，復經本院以95年度聲字第334號裁定就上開案件定應
    執行刑為有期徒刑1年7月確定，甫於96年7月26日縮刑期滿
    執行完畢，猶不知悔改，先後於下列時間、地點，分別為下
    列行為：
（一）吳建忠於100年1月22日晚上8時許，行經臺東縣臺東市○
      ○路○段262號旁產業道路前，因見湯美琳所有之車牌號碼
      PVA-389號重型機車（業已發還，經湯美琳於100年1月9日
      中午12時許發現在臺東縣臺東市○○街118號前遭真實姓
      名年籍不詳之成年人所竊取，現為真實姓名年籍不詳之成
      年人占有之物）停放在該處，對該車係他人暫時停放在該
      處之車輛有所認識，竟意圖為自己不法之所有，持其所有
      之鑰匙1支插入該機車電門鑰匙孔發動引擎而竊取之，得
      手後拆卸原有車牌，改懸掛其所有車牌號碼327-HJS號之
      車牌，供己代步使用。
（二）吳建忠復另基於意圖為自己不法所有而為搬運贓物使用車
      輛竊取森林主產物之犯意，於同年月31日上午9時許，騎
      乘上開竊得之重型機車，前往國有財產局所轄臺東縣卑南
      鄉○○段2339地號土地非屬保安林衛星定位X座標257701
      、Y座標00000000之森林內，徒手接續竊取遭不詳人士砍
      伐鋸切置放在該處之森林主產物牛樟木塊5塊，然該牛樟
      木塊體積龐大，在未使用車輛之情況下，無法單憑己力搬
      離現場，乃將之搬運至上開機車置放，得手後騎車搬運贓
      物疾駛而去。旋於同日晚上8時30分許，為警在臺東縣卑
      南鄉美農村高臺橋前查獲，當場扣得吳建忠所有供竊取機
      車所用之鑰匙1支及牛樟木塊5塊（原木山價合計為新臺幣
      【下同】10,474元，業經行政院農委會林務局臺東林區管
      理處知本工作站領回），始悉上情。
二、案經湯美琳、黃蘭鑑訴由臺東縣警察局臺東分局報告臺灣臺
    東地方法院檢察署檢察官偵查起訴。
    理  由
一、被告吳建忠所犯均係死刑、無期徒刑或最輕本刑為3年以上
    有期徒刑以外之罪，亦均非高等法院管轄之第一審案件，其
    於準備程序進行中，先就被訴事實為有罪之陳述，經本院告
    知簡式審判程序之旨，並聽取檢察官及被告之意見後，經合
    議庭裁定由受命法官獨任進行簡式審判程序，是依刑事訴訟
    法第273條之2規定，本件之證據調查，不受同法第159條第1
    項、第161條之2、第161條之3、第163條之1及第164條至第
    170條規定之限制，合先敘明。
二、上揭犯罪事實，業據被告於警詢、偵查及本院審理中坦白承
    認（見警卷第4至7、11至12頁、偵卷第7至8頁及本院卷第99
    、116至118頁），核與證人即告訴人湯美琳於警詢中證稱之
    財物遭竊之被害情節（見警卷第16至17頁）、證人即臺東林
    區管理處知本工作站技術士黃蘭鑑於警詢中證稱之森林主產
    物遭竊情節（見警卷第14至15頁）大致相符。又被告所述之
    竊取時間及地點核與證人湯美琳於警詢中陳明渠於100年1月
    9日中午12時許發現在臺東縣臺東市○○街118號前失竊等語
    不符（見警卷第16至17頁），是被告未經他人同意擅自駛離
    之機車係已遭不詳之人行竊得手之物，堪以認定。然被告未
    經同意以其所有之鑰匙啟動機車引擎而駛離現場之際，該車
    外觀並無遭人任意棄置之情事，業經其供明在卷（見本院卷
    第116頁），顯見該車仍在該他人之實力管領之下，尚非單
    純離本人所持有之物，是其對該車外觀上係他人占有而暫時
    停放在該處之車輛有所認識；復參諸被告自承其尚得駕駛該
    車行駛於道路上，並刻意改懸掛其所有之車牌以避免查緝，
    管領人除可再利用外，亦可經由出售與資源回收業者而獲取
    相當之對價，足徵該車在客觀上具有相當之使用及經濟價值
    ，如未經物之管領人同意，不得任意拿取該等具有相當使用
    及經濟價值之物，此乃一般具有普通社會智識經驗之人所得
    共同認知者；而被告既為思慮健全且具一般社會智識經驗之
    成年人，依其年齡、教育程度及生活經驗，對此當無不知之
    理，亦難認有正當理由而無法避免之情形，故其既無正當理
    由或無法避免之事由存在，明知該等事實竟仍未經同意而擅
    自取走具有相當使用及經濟價值之車輛，顯見被告主觀上確
    有不法所有之意圖。此外，並有臺東縣警察局臺東分局初鹿
    派出所扣押筆錄、扣押物品目錄表、告訴人湯美琳所立具之
    贓物認領保管單、失竊車案件基本資料詳細畫面報表、車號
    查詢重型機車車籍畫面、臺東縣警察局車輛尋獲電腦輸入單
    、臺東林區管理處會同臺東縣警察查獲林政案件會勘紀錄、
    臺東林區管理處知本工作站贓物品領據、刑案現場測繪圖、
    每木調查明細表、行政院農業委員會林務局臺東林區管理處
    100年4月7日東授知政字第1007210488號函及所檢附之森林
    主副產物被害價格查定書、竊取牛樟殘材衛星座標位置圖及
    現場照片13張等件在卷可稽（見警卷第20至32、36至43頁及
    本院卷第29至32頁），復有被告所有供犯如犯罪事實欄一（
    一）所示竊盜罪所用之鑰匙1支及牛樟木塊5塊扣案可資佐證
    ，足徵被告上開任意性自白與事實相符，堪以採信。綜上所
    述，本件事證明確，被告犯行洵堪認定，應依法論科。
三、論罪科刑部分：
（一）按森林係指林地及其群生竹、木之總稱。而所謂森林主產
      物，依國有林林產物處分規則第3條第1款之規定，係指生
      立、枯損、倒伏之竹木及餘留之根株、殘材而言。是森林
      主產物，並不以附著於其生長之土地，仍為森林構成部分
      者為限，尚包括已與其所生長之土地分離，而留在林地之
      倒伏竹、木、餘留殘材等。至其與所生長土地分離之原因
      ，究係出於自然力或人為所造成，均非所問（最高法院93
      年臺上字第860號判例可資參照）。查被告所竊取之牛樟
      木塊，雖均係遭不詳人士砍伐鋸切而置放在國有財產局所
      轄森林內，然牛樟木係臺灣原生之貴重林木，分布在中、
      低海拔山地之闊葉林帶，可利用之牛樟木材多生長於國有
      林地內，揆諸上揭說明，要屬森林法所稱之森林主產物無
      訛。次按森林法第52條之加重竊取森林主（副）產物罪，
      為同法第50條竊取森林主（副）產物罪、刑法第320條第1
      項竊盜罪之特別規定，依特別法優於普通法及從重處斷之
      原則，自應優先適用森林法第52條之規定處斷。復按竊盜
      罪既遂與未遂之區別，應以所竊之物已否移入自己權力支
      配之下為標準，如已著手實行竊取，而未脫離他人管有或
      尚未移入自己支配之下，均為未遂，倘已將他人管有之物
      ，以偷竊之方法，移入自己支配之下，即為既遂（最高法
      院17年上字第509號及69年臺上字第2523號判例參照）。
      準此，所謂「竊取」，當指於違反他人意願之客觀情況下
      ，破壞他人對於動產原有之持有支配狀態，進而重新建立
      持有支配管領力之行為。於竊取森林主（副）產物之犯罪
      型態，就該等森林主（副）產物之性質、體型及重量，其
      所在位置是否仍在原生長地點周邊而由原管理人支配之土
      地上或已經移置於動力交通工具而處於隨時可移離之狀態
      等情，雖不能執為區別竊取森林主（副）產物既遂與未遂
      之絕對標準，然仍非不得盱衡審酌案件實際情況，視該森
      林主（副）產物之搬運難易度、擺放位置及狀態，佐以行
      為人動力交通工具所在處所暨行為後之情狀予以綜合觀察
      論斷原持有支配關係已否破壞及新持有支配關係已否建立
      。再按森林法第52條第1項第6款係以「為搬運贓物，使用
      牲口、船舶、車輛或有搬運造材之設備者」為加重條件，
      考其立法旨趣，乃在防止或預防使用動力設備之大規模盜
      伐林木之行為，因而擴大對自然生態之破壞。準此，是否
      該當森林法第52條第1項第6款之使用車輛搬運贓物竊取森
      林主（副）產物罪，應衡酌行為人使用之車輛種類、渠所
      竊取之森林主（副）產物之體積、數量、價值，判斷是否
      使用車輛之主要目的在搬運贓物，而致森林法所欲保護森
      林資源之立法目的有因此擴大遭受損害之虞，若所竊取之
      森林主（副）產物體積、數量、價值極微，而對森林之損
      害甚輕，顯然車輛使用僅係供代步為主要目的，即難遽以
      該款之罪相繩（司法院（74）廳刑一字第452號研究意見
      亦同此意旨）。經查，被告行竊地點位於國有財產局管轄
      之森林內乙節，此有行政院農業委員會林務局臺東林區管
      理處100年4月7日東授知政字第1007210488號函1紙在卷為
      憑（見本院卷第29頁）；而其將尚處於國有財產局支配管
      領力下之牛樟木塊搬運上車，已將國有林木移轉至自己實
      力支配之範圍內，而達既遂之程度，是該牛樟木塊雖非其
      所盜伐，仍屬竊取森林主產物行為；且其所竊取之森林主
      產物牛樟木塊之數量、體積、重量非微，竊得後無法輕易
      以手拿取，此有現場照片3張在卷可參（見警卷第39至40
      頁），足見被告駕車前往行竊地點之主要目的顯非僅供代
      步而有為搬運贓物使用車輛之必要。另按竊盜罪之保護客
      體不以他人合法所有者為限，即使他人因犯罪而取得之動
      產，若該動產在他人實力支配之下，行為人意圖不法所有
      將之取走，破壞占有人對於該物之管領支配關係，仍應成
      立竊盜罪。經查，被告竊取之上開機車雖係告訴人湯美琳
      先前業已失竊之物，然於被告行竊之際，仍係處於有人占
      有管領之狀態，已如上述，是被告破壞真實姓名年籍不詳
      之成年人對於非法取得車輛之持有支配關係，核其就如犯
      罪事實欄一（一）所為，係犯刑法第320條第1項之竊盜罪
      ；其就如犯罪事實欄一（二）所為，係犯森林法第52條第
      1項第6款之為搬運贓物使用車輛竊取森林主產物罪。又其
      就如犯罪事實欄一（二）所為雖同時符合森林法第50條之
      竊取森林主產物罪，應依刑法第320條第1項之竊盜罪論處
      ，然揆諸上開說明，仍應優先適用森林法第52條第1項第6
      款之罪，不再論以森林法第50條、刑法第320條第1項之罪
      。另其於上揭時間、地點先後竊取牛樟木塊之行為，係於
      密切接近之時間及同一地點實行，侵害同一法益，各行為
      之獨立性極為薄弱，且係出於同一意圖為自己不法所有之
      目的，依一般社會健全觀念，在時間差距上，難以強行分
      離，應視為數個舉動之接續施行，包括於一行為予以評價
      ，為接續犯，應論以一罪。再其所犯上開各罪間，犯意各
      別，行為互殊，應予分論併罰。
（二）又其有如犯罪事實欄一所載之論罪科刑及執行情形，此有
      臺灣高等法院被告前案紀錄表在卷可考，其前曾受有期徒
      刑之執行完畢，先後於5年以內故意再犯本件最重本刑為
      有期徒刑以上之罪，均為累犯，各應依刑法第47條第1項
      之規定加重其刑。
（三）爰審酌被告正值壯年，不思正途獲取財物，恣意侵害他人
      財產權，危害社會秩序程度非輕，迄今亦未能賠償告訴人
      湯美琳所受損害或與渠達成民事和解，復另罔顧自然生態
      維護之不易，恣意竊取森林主產物，對國家財產及森林保
      育工作均造成相當程度之損害，惟念及其於犯後尚能坦承
      犯行，所竊得之車輛業經警發還告訴人湯美琳，此有告訴
      人湯美琳所立具之贓物認領保管單1紙在卷可參（見警卷
      第29頁），而其所竊取之森林主產物業經行政院農委會林
      務局臺東林區管理處知本工作站領回，兼衡酌被告之品性
      素行、犯罪動機、目的、手段、竊取森林主產物之種類、
      數量、生活狀況不佳、教育程度為國中畢業等一切情狀，
      分別量處如主文所示之刑，並定其應執行之刑。
（四）復按森林法第52條第1項所載併科贓額2倍以上5倍以下之
      罰金，其贓額之計算，應以被告竊取森林主（副）產物時
      ，被害客體之原木山價為準，如係已就贓物加工或搬運者
      ，自須將該項加工與搬運之費用，扣除計算；又森林法第
      52條第1項之竊取森林主（副）產物罪，關於併科罰金部
      分，係以贓額（即山價）之倍數（2倍至5倍）為準據，自
      屬刑法第33條第5款之特別規定。故如遇山價計算至百元
      以下者，乘以倍數後之罰金，仍應計算至百元以下（最高
      法院47年臺上字第1095號判例、95年度臺上字第2020號、
      96年度臺上字第6851號判決及臺灣高等法院暨所屬法院99
      年法律座談會刑事類提案第11號法律問題討論意見要旨可
      資參照）。再按森林法於87年5月27日修正時，相關罰金
      之條文均已修正為以新臺幣為罰金之單位，雖同法第52條
      罰金刑未予修正，然考其原因，應係森林主（副）產物之
      山價（贓額），隨個案而有不同，無法確定金額，致未修
      正，並非有意保留銀元為計價單位，同法之罰金條文既已
      經全部修正為以新臺幣為貨幣單位，解釋上第52條之貨幣
      單位亦應與其他條文相同（臺灣高等法院暨所屬法院95年
      法律座談會刑事類提案第20號研討結果可資參照）。查被
      告所竊取之森林主產物，經行政院農業委員會林務局臺東
      林區管理處扣除伐木造材、集材裝車、運材卸貯等生產費
      用後，查定原木山價為新臺幣10,474元，此有行政院農業
      委員會林務局臺東林區管理處100年4月7日東授知政字第
      1007210488號函及所檢附之森林主副產物被害價格查定書
      等件在卷可稽（見本院卷第29至32頁），復斟酌被告之犯
      罪情節，爰依森林法第52條第1項之規定，併科贓額即該
      查定價格3倍如主文所示之罰金，並諭知易服勞役之折算
      標準。
四、末查，扣案之鑰匙1支，係被告所有供犯如犯罪事實欄一（
    一）所示竊盜罪所用之物乙節，業經被告供明在卷（見本院
    卷第116頁背面），爰依刑法第38條第1項第2款之規定宣告
    沒收。
據上論斷，應依刑事訴訟法第273條之1第1項、第299條第1項前
段，森林法第52條第1項第6款，刑法第11條前段、第320條第1項
、第47條第1項、第51條第5款、第38條第1項第2款，刑法施行法
第1條之1第1項、第2項前段，判決如主文。
本案經檢察官黃建銘到庭執行職務。
中    華    民    國   100    年    9     月    23    日
                  刑事第一庭  法  官  彭凱璐
以上正本證明與原本無異。
如不服本判決應於收受送達後10日內向本院提出上訴書狀，並應
敘述具體理由；其未敘述上訴理由者，應於上訴期間屆滿後20日
內向本院補提理由書（均須按他造當事人之人數附繕本）。「切
勿逕送上級法院」。告訴人或被害人對於本判決如有不服，請書
具不服之理由狀，請求檢察官上訴者，其上訴期間之計算係以檢
察官收受判決正本之日期為準。
                              書記官  陳憶萱
中    華    民    國   100    年    9     月    23    日
附錄論罪科刑法條：
中華民國刑法第320條
意圖為自己或第三人不法之所有，而竊取他人之動產者，為竊盜
罪，處5 年以下有期徒刑、拘役或5百元以下罰金。
意圖為自己或第三人不法之利益，而竊佔他人之不動產者，依前
項之規定處斷。
前二項之未遂犯罰之。
森林法第52條
竊取森林主、副產物而有左列情形之一者，處6月以上5年以下有
期徒刑，併科贓額2倍以上5倍以下罰金：
  一、於保安林犯之者。
  二、依機關之委託或其他契約，有保護森林義務之人犯之者。
  三、於行使林產採取權時犯之者。
  四、結夥二人以上或僱使他人犯之者。
  五、以贓物為原料，製造木炭、松節油、其他物品或培植菇類
      者。
  六、為搬運贓物，使用牲口、船舶、車輛，或有搬運造材之設
      備者。
  七、掘採、毀壞、燒燬或隱蔽根株，以圖罪跡之湮滅者。
  八、以贓物燃料，使用於礦物之採取，精製石灰、磚瓦或其他
      物品之製造者。
前項未遂犯罰之。
第1項第5款所製物品，以贓物論，沒收之。